【裁判字號】    96,易,504
【裁判日期】    970428
【裁判案由】    侵占
【裁判全文】
臺灣宜蘭地方法院刑事判決               96年度易字第504號
公  訴  人  臺灣宜蘭地方法院檢察署檢察官
被      告  戊○○
選任辯護人  高奕驤律師
上列被告因犯侵占案件，經檢察官提起公訴（96年度偵字第3786
號），本院判決如下：
    主  文
戊○○無罪。
    理  由
一、公訴意旨略以：緣被告戊○○前與他人於民國92年間合夥共
    同成立威盛礦業股份有限公司（下稱威盛公司），威盛公司
    前與昇億礦業有限公司（下稱：昇億公司）訂立合作開採大
    理石合約書，承包昇億公司在花蓮縣秀林鄉和仁西北方地方
    領有經濟部所核准之「台濟採字第5377號」礦業權（下稱上
    開礦區），就上開礦區有開採該處之大理石等礦源之權利，
    嗣因威盛公司經營不善，於93年終止與昇億公司之開採大理
    石合約，被告於93年底經由友人李榮祿之介紹認識乙○○，
    2 人經由錦嶢工礦有限公司（下稱錦嶢公司）負責人丁○○
    之同意，約定先借用錦嶢公司名義合作開採大理石，嗣後由
    乙○○與被告共同合夥成立新公司合作開採大理石，遂於94
    年6月11日由丁○○以錦嶢公司之名義，與昇億公司訂立合
    作開採大理石合約書，承包昇億公司在上開礦區之礦業權開
    採大理石等礦源，被告並於94年8月8日，與乙○○簽訂合作
    經營協議書，雙方依約先借用錦嶢公司名義合作開採大理石
    ，嗣後由被告以錦嶢公司及威盛公司所有之生產設備、生財
    器具、交通運輸器材等資產作價新臺幣（下同）1千6百萬及
    乙○○出資1千6百萬，被告取得百分之49之股份，乙○○取
    得百分之51股份，嗣後再共同合夥成立新公司共同合作開採
    大理石，乙○○於94年8月8日至94年11月間計陸續匯款計1
    千6百萬至被告及錦嶢公司於華南商業銀行花蓮分行帳號000
    00000000-0及00000000000-0帳戶內，詎被告竟意圖為自己
    不法之所有，陸續將其中計1千2百萬元易持有為所有，侵占
    入己，持交威盛公司先前對外負債之債權人，因認被告涉犯
    刑法第335條之侵占罪嫌云云。
二、按犯罪事實應依證據認定，無證據不得推定其犯罪事實；又
    不能證明被告犯罪者，應諭知無罪之判決，刑事訴訟法第15
    4條第2項、第301條第1項前段分別定有明文。又事實之認定
    ，應憑證據，如未能發現相當證據，或證據不足以證明，自
    不能以推測或擬制之方法，為裁判基礎；且認定不利於被告
    之事實須依積極證據，苟積極證據不足為不利於被告事實之
    認定時，即應為有利於被告之認定；另認定犯罪事實所憑之
    證據，雖不以直接證據為限，間接證據亦包括在內，然而無
    論直接證據或間接證據，其為訴訟上之證明，須於通常一般
    之人均不致有所懷疑，而得確信其為真實之程度者，始得據
    為有罪之認定，倘其證明尚未達到此一程度，而有合理之懷
    疑存在而無從使事實審法院得有罪之確信時，即應由法院為
    諭知被告無罪之判決（最高法院40年台上字第86號、30年台
    上字第816號、76年台上字第4986號判例可資參照）。
三、本件公訴人認被告涉犯上開罪嫌，無非係以告訴人乙○○之
    指述、證人丁○○、王惠中、楊喜、庚○○、己○○、丙○○之證述，及合作協議書、華南商業銀行存摺影本為其論據
    。訊據被告堅決否認有何侵占之犯行，辯稱：是乙○○買我
    的股份，1千6百萬元本來就是要給我的，我沒有侵占等語。
四、經查：
（一）被告戊○○前與他人於92年間合夥共同成立威盛公司，威
      盛公司前與昇億公司訂立合作開採大理石合約書，承包昇
      億公司在花蓮縣秀林鄉和仁西北方地方領有經濟部所核准
      之「台濟採字第5377號」礦業權，就上開礦區有開採該處
      之大理石等礦源之權利，嗣因威盛公司經營不善，於93年
      終止與昇億公司之開採大理石合約，被告與告訴人經由錦
      嶢公司負責人丁○○之同意，約定先借用錦嶢公司名義合
      作開採大理石，而告訴人與被告於94年8月8日間簽立合作
      經營協議書，由告訴人於 94年8月8日匯款4百萬元至被告
      華南商業銀行花蓮分行帳號 00000000000-0號之帳戶內，
      又於94年8月15日起至94年11月間止，陸續匯款1千2百萬
      元至錦嶢公司華南商業銀行花蓮分行帳號0000000000 0-0
      號帳戶內等情，業據被告坦認不諱，且經告訴人指述甚詳
      ，復有合作經營協議書、合作開採大理石合約書、華南商
      業銀行上開帳戶存摺影本在卷可稽，自堪信為真實。
（二）告訴人雖指述依據合作經營協議書其係與被告約定以錦嶢
      公司作價1千6百萬元，告訴人出資1千6百萬元共同成立一
      新公司云云，然依合作經營協議書第4條所示「乙方（指
      告訴人）須於8月8日以前出資8百萬元，其中4百萬元交給
      甲方（指戊○○）應用。剩餘4百萬元暫借公司作為周轉
      金，待公司營運正常，乙方第二期款8百萬元出資後再歸
      還甲方」，可知告訴人所出資之8百萬元中，其中4百萬係
      直接交付予被告應用，其餘4百萬元係暫借公司周轉，待
      公司營運正常，尚須將該4百萬元「歸還」予被告，故依
      合作經營協議書第4條之文義所示，告訴人所出資之金額
      ，確係要交付予被告而屬於被告所有無誤。而證人即錦嶢
      公司之會計庚○○於本院審理時亦具結證稱：「我聽被告
      說他要入1千6百萬元，4百萬元是入到被告存摺，其他入
      到錦嶢公司帳戶……我上班地點在乙○○隔壁，有聽過被
      告與乙○○吵架，聽過一次，我聽到被告說8百萬元應該
      要入他的帳戶，但是細節內容我不清楚，他們爭吵之後，
      被告有收公司貨款，他們爭執之後意見不合，由被告收貨
      款，我有請教過乙○○，但是他沒有說什麼，明細表上記
      載『在林總』的意思是讓被告去收款」等語明確（見本院
      卷第107-108頁筆錄），可知被告與告訴人間確因上開8百
      萬元之款項應入到被告之帳戶而入到錦嶢公司帳戶一節而
      起爭執，並於爭執後由被告收取貨款抵償，而告訴人於證
      人庚○○詢問意見時亦未表示何反對之意見，證人庚○○
      所證述之情節，實核與被告所辯，告訴人所出金額係為向
      其購買威盛公司一半之股權而交付予被告等情相符。且若
      果如告訴人所指述其與被告係各自出資1千6百萬元以成立
      一新公司，則自無可能約定將告訴人出資之金額匯入被告
      個人之帳戶內，且不可能有所謂暫借公司周轉而事後需將
      上開款項返還予被告之情形發生，亦不可能同意被告收取
      公司貨款以抵償被告應受之款項，故告訴人此部分之指述
      ，顯有瑕疵，尚不足為被告不利之認定。
（三）至告訴人雖又指稱威盛公司應係作價1千6百萬元為被告為
      成立新公司之出資額云云，然依證人即威盛公司之前之股
      東甲○○到庭證稱：「威盛結束營業後，資產設備由被告
      頂讓，當初資產設備由被告頂讓作價4千多萬元，最後實
      際上以3千2百萬元價格作頂讓，因為當初被告說有人要以
      1千6百萬元頂讓威盛股份的百分之51……當時威盛公司對
      外有負債，有與被告約定威盛公司的債務由他清償」等語
      在卷（見本院卷第103-105頁筆錄），故可知當時威盛公
      司之資產設備價值已遠超過3千2百萬元，雖當時威盛公司
      亦有負債，然被告與前股東約定該負債均由其個人自行負
      責，則被告自不可能將威盛以1千6百萬元之價格作價出資
      。而證人己○○雖證述不是向被告購買股權，因若購買股
      權只需出資8百萬元等情在卷（見本院卷第97頁筆錄），
      然如前所述，威盛公司之資產設備既係價值3千2百萬元以
      上，則若告訴人欲向被告購買股權，自需出資1千6百萬元
      甚明，故證人己○○上開證詞尚不足為據。至證人丙○○
      雖證述當初談是要組新的公司，我們主導，所以不是要買
      被告股權等語（見本院卷第101頁筆錄），然證人丙○○
      亦證述後來沒有參與，所以對於後來的情況與投資額如何
      投資不清楚等情在卷（見本院卷第102頁筆錄），故可知
      證人丙○○實未參與實際出資事宜，對於被告與告訴人間
      之出資關係，自無從瞭解，則證人丙○○之證詞，亦不足
      採為被告不利認定之依據。
（四）至被告與告訴人所簽立之合作經營協議書第2條所示，雖
      記載被告以錦嶢公司作價1千6百萬元，告訴人出資1千6百
      萬元以成立一資本額為3千2百萬元之新公司，然參之證人
      丁○○於本院審理時證稱：「錦嶢公司有出借給被告與告
      訴人使用，與昇億公司簽立開採合約，錦嶢公司只是空的
      ，沒有資產可以使用，資產都是承接威盛……乙○○也有
      跟我說過，威盛公司作價是3千2百萬元，因為乙○○要主
      導，所以要百分之51……當初威盛是3千2百萬元，完全是
      被告的，他出資1千6百萬元買被告威盛百分之51的股份」
      等語（見本院卷第111-113頁筆錄），可知錦嶢公司本係
      證人丁○○所有之公司，因與昇億公司簽立開採契約，所
      以被告與告訴人始借用錦嶢公司之名義，而實際上全部使
      用威盛之資產設備經營，故雙方約定將來成立新公司，應
      係錦嶢公司僅係暫借被告及告訴人使用之故，上開合作經
      營協議書所載之「新公司資本額3千2百萬元」之真意，應
      係原威盛公司作價3千2百萬元之故，且觀之證人庚○○證
      述：「錦嶢公司財務是乙○○、業務是被告，公司甲存支
      票大小章、支票簿由乙○○保管，乙存帳戶印章是乙○○
      保管」等情（見本院卷第106、107頁筆錄），可知告訴人
      就錦嶢公司之營運、財務實握有決定權，而錦嶢公司所有
      之資產設備即為原威盛公司之資產設備，告訴人擁有上開
      錦嶢公司經營之決定權，應係其握有股權百分之51之故，
      更核與被告前開所辯告訴人係買威盛之股權百分之51等情
      相符，自堪信被告前開辯稱告訴人係出資1千6百萬元購買
      威盛公司之股份等情為真實，自不能僅因上開合作經營協
      議書第2條之記載而遽認告訴人所支出之金額即為出資甚
      明。
（五）綜上所述，告訴人指稱其係出資1千6百萬元，被告以威盛
      公司作價1千6百萬元以投資設立新公司等情尚屬無據，而
      被告辯稱告訴人所出資之1千6百萬元係為購買公司一半之
      股權一節，實與上開證據相符而堪以採信，故告訴人既係
      向被告購買公司之股權，則其出資之金額即屬購買公司股
      權之價金，應屬被告所有而得自由處分，是被告使用上開
      金額，既無為自己不法所有之意圖，亦無易持有為所有之
      犯行，核與侵占罪之構成要件相違。
五、從而，公訴人所舉證據尚不足以證明被告有何侵占之犯行，
    此外，復查無其他積極證據證明被告確有公訴人所指之上開
    犯行，揆諸首揭說明，自應為有利於被告之認定。從而，本
    件尚不能證明被告犯罪，依法應為被告無罪判決之諭知。
據上論斷，應依刑事訴訟法第301條第1項前段，判決如主文。
本案經檢察官張立言到庭執行職務
中    華    民    國    97    年    4     月    28    日
                  刑事第二庭審判長法  官  黃永勝
                                  法  官  陳映佐
                                  法  官  鄭貽馨
以上正本證明與原本無異。
如不服本判決應於收受本判決後10日內，向本院提出上訴書狀，
並應敘述具體理由。若未敘述理由者，應於上訴期間屆滿後20日
內，向本院補提理由書狀 (均須按他造當事人之人數附繕本)。
                                  書記官  林嘉萍
中    華    民    國    97    年    4    月     29    日


司法院資訊處製作；財團法人民間司法改革基金會備份。
